【裁判字號】    98,訴,3164
【裁判日期】    990129
【裁判案由】    偽造文書
【裁判全文】
臺灣臺中地方法院刑事判決              98年度訴字第3164號
公  訴  人  臺灣臺中地方法院檢察署檢察官
被      告  甲○○
選任辯護人  曹宗彝律師
            鄭崇煌律師
上列被告因偽造文書案件，經檢察官提起公訴（98年度偵字第82
41號），本院判決如下：
    主  文
甲○○無罪。
    理  由
一、公訴意旨略以：被告甲○○係「臺中市漢翔航空工業股份有
    限公司產業工會」（以下簡稱「漢翔工會」）常務理事，明
    知告訴人乙○○於民國97年9 月間，仍為「漢翔工會」理事
    長，且依「漢翔工會」組織章程規定，被告並無對外行文或
    代表「漢翔工會」對外行文之權利，竟與不詳之人基於行使
    偽造私文書之犯意聯絡，於97年9月8日前某日，偽造「臺中
    市漢翔航空工業股份有限公司產業工會」之條戳章（下稱系
    爭條戳章，未扣案），再偽造不實內容為：「主旨：本會理
    事長乙○○先生被理事會解除理事長及常務理事職務，請查
    照。說明：1 、依據漢翔工會第四屆第二次臨時理事會討論
    提案第一案決議辦理（如附件）。2 、工會在沒有產生新理
    事長之前，所有以乙○○理事長署名對外的行文，一律不代
    表本會也不具任何效力。3 、請查照。」之私文書（下稱系
    爭函文），其上加蓋系爭條戳章，於97年9月8日，以「漢翔
    工會」名義，接續發文給臺中市產業總工會、國際金屬工人
    聯合會中華民國委員會等單位，足生損害於告訴人，因認被
    告涉有刑法第216 條之行使第210 條偽造私文書罪嫌。
二、犯罪事實應依證據認定之，無證據不得認定犯罪事實；又不
    能證明被告犯罪者，應諭知無罪之判決，刑事訴訟法第 154
    條第2 項、第301 條第1 項分別定有明文。且認定不利於被
    告之事實，須依積極證據，茍積極證據不足為不利被告事實
    之認定，即應為有利於被告之認定，更不必有何有利之證據
    ；事實之認定，應憑證據，如未能發現相當證據，或證據不
    足以證明，自不能以推測或擬制之方法，以為裁判之基礎；
    且認定犯罪事實所憑之證據，雖不以直接證據為限，間接證
    據亦包括在內，然而無論直接證據或間接證據，其為訴訟上
    之證明，須於通常一般之人均不致有所懷疑，而得確信其為
    真實之程度者，始得據為有罪之認定，倘其證明尚未達到此
    一程度，而有合理之懷疑存在而無從使事實審法院得有罪之
    確信時，即應由法院為諭知被告無罪之判決；又檢察官對於
    起訴之犯罪事實，仍應負提出證據及說服之實質舉證責任。
    倘其所提出之證據，不足為被告有罪之積極證明，或其指出
    證明之方法，無從說服法院以形成被告有罪之心證，基於無
    罪推定之原則，自應為被告無罪判決之諭知（最高法院30年
    上字第816 號、40年臺上字第86號、76年臺上字第4986號、
    92年臺上字第128 號判例意旨參照）。
三、公訴人認被告涉有前開罪嫌，無非係以證人即告訴人乙○○
    、證人即「漢翔工會」秘書左耀南及證人即「漢翔工會」第
    4 屆理事丙○○於偵查中之證詞、97年8月12日「漢翔工會」
    第4屆第11次理事會會議記錄、97年8月25日「漢翔工會」第
    4 屆第12次理事會會議記錄、系爭函文正本、告訴人所提出
    之「臺中市漢翔航空工業股份有限公司產業工會」條戳章印
    文、「漢翔工會」組織章程、臺中市政府97年8月20 日府勞
    行字第0970195704 號函、臺中市政府97年8月29日府勞行字
    第0970205239 號函及臺中市產業總工會97年12月3日（九七
    ）中市產總字第970251號函等，為其主要論據。
四、訊據被告堅決否認有何偽造文書犯行，辯稱：伊認為「漢翔
    工會」第4 屆第2 次臨時理事會開完會後，證人乙○○就不
    是「漢翔工會」之理事長，而伊雖為「漢翔工會」第4 屆第
    11次及第12次理事會會議之主席，惟伊並非執行單位，會議
    結束後，證人丙○○即陪同伊將會議紀錄交由證人左耀南執
    行，其不曉得證人左耀南有無執行會議紀錄，況且伊不太會
    使用電腦，不會電腦打字，系爭函文上很多收文單位之地址
    伊也不曉得，應是有人假冒伊名義發文等語。選任辯護人則
    為被告辯稱：(一)本案係因漢翔工會第4 屆第11次理事會會議
    進行中，由證人即漢翔工會理事丁○○以臨時提議方式提出
    「製作工會行文用官章」，並經全體出席理事決議通過，從
    而，被告既非提議者，及無偽造系爭條戳章之動機；(二)本案
    除系爭函文上，有被告之電腦打字姓名外，並無何積極證據
    足資佐證系爭函文係被告所製作並寄發等語。經查：
  (一)97年8月12日「漢翔工會」第4屆第11次理事會會議於臨時動
    議第2 案決議製作「臺中市漢翔航空工業股份有限公司產業
    工會」之條戳章1 顆，作為工會對外行文用官章，並交總務
    組於97年8月15 日前辦理完成，惟因總務組未如期製作上開
    條戳章，97年8月25日「漢翔工會」第4屆第12次理事會會議
    又附帶決議改請工會儘速製作上開條戳章，而被告為「漢翔
    工會」第4屆第11次及第12 次理事會會議主席等情，固經證
    人即「漢翔工會」第4 屆理事丙○○、丁○○於審判中證述
    明確（見本院99年1月13日審判筆錄第15-16頁、第18-19 頁
    ），並有「漢翔工會」第4屆第11次及第12 次理事會會議紀
    錄影本各1 份在卷可稽（見他字卷第30-39 頁）。惟證人丙○○於偵查及審判中均證稱：一般作法是開完理事會會議後
    ，由主席將理事會會議決議內容交給秘書執行，「漢翔工會
    」第4 屆第11次理事會會議主席是被告，秘書是證人左耀南
    ，該次理事會會議結束後，被告有將會議紀錄交給證人左耀
    南，因為要到證人左耀南的辦公室會經過其辦公室，其就跟
    被告一起去證人左耀南的辦公室，其有聽到證人左耀南說「
    我會收下，但我不會做」等語，而「漢翔工會」第4 屆第12
    次理事會會議結束後，被告也有將會議紀錄交給證人左耀南
    ，證人左耀南有收下，但有無執行其不知道等語（見他字卷
    第44頁、本院99年1 月13日審判筆錄第20-21 頁）；證人左
    耀南則於偵查中結證稱：證人丙○○將「漢翔工會」第4 屆
    第11次及第12次理事會會議紀錄交給其之時，其跟證人丙○○說他們的會議紀錄沒有召集人，不具有工會代表性，所以
    其無法對市政府行文等語（見他字卷第21頁），足認被告僅
    係基於理事會會議主席之職權，於「漢翔工會」第4 屆第11
    次及第12次理事會會議結束後，將前開會議紀錄交由證人左
    耀南執行，惟業遭證人左耀南拒絕。是以，尚難因被告身為
    該2 次理事會會議主席，遽認前揭系爭函文及其上系爭條戳
    章印文暨該印文之印章，即係被告所偽造。被告前揭所辯，
    尚非全然無憑。
  (二)觀之卷附系爭函文上雖載明被告為承辦人，且聯絡地址及電
    話號碼亦恰與被告之戶籍地址及電話號碼相同，惟系爭函文
    係以電腦打字列印而成（見他字卷第6 頁），尚無從由系爭
    函文之文字記載認定其真正製作人為何人，自不排除有他人
    將被告為記載承辦人後，再對外發文之可能。另觀諸系爭函
    文送達經濟部、經濟部國營事業委員會及臺中市政府勞工處
    時之信封袋，係將「漢翔工會」之名稱、地址、電話及傳真
    號碼事先列印於寄件人處，再以電腦打字列印收件人之姓名
    及收件地址，並將字條剪下黏貼於信封袋上而成，此有經濟
    部98年10月22日經授營字第09820372630號函及所附信封袋2
    只，及臺中市政府98年10月21日府勞行字第0980277325號函
    及所附信封袋1 只存卷可參（見本院卷第33-37 頁），亦無
    從由前揭信封袋上之記載，據以判斷真正寄發系爭函文者為
    何人，自不得逕憑前揭系爭函文上，係載明被告為承辦人等
    情，作為不利被告之認定。
  (三)公訴人雖以被告將「漢翔工會」第4屆第11次及第12 次理事
    會會議紀錄交由證人左耀南執行遭拒一事，因認被告有偽造
    系爭條戳章及系爭函文之動機。惟觀之證人丁○○於本院審
    理時證稱：「漢翔工會」第4 屆第11次理事會會議臨時動議
    第2 案製作工會行文用官章，是由其提案，這是因「漢翔工
    會」第4 屆第2 次臨時理事會已經決議解除證人乙○○理事
    長和常務理事職務，如工會要正常運作對外行文，需要有官
    章才可對外行文，其才會提出臨時提案，該提案並由當時留
    下來的理事開會表決通過，並交總務組執行等語（見本院99
    年1 月13日審判筆錄第14-16 頁），佐以證人丙○○於審判
    中結證稱：「漢翔工會」第4 屆第2 次臨時理事會討論提案
    第1 案解除證人乙○○理事長和常務理事職務，有經在場理
    事以8 票對4 票通過，而「漢翔工會」第4 屆第11次理事會
    會議臨時動議第2 案製作工會行文用官章之提案，係由證人
    丁○○提出，證人丁○○之提案原因如同會議紀錄說明二所
    載，是希望工會業務能夠繼續對外進行，該提案並經表決照
    案通過等語（見本院99年1 月13日審判筆錄第19頁），並參
    以「漢翔工會」第4 屆第2 次臨時理事會討論提案第1 案之
    決議內容為「即日起解除陳理事長福山理事長和常務理事職
    務」，而「漢翔工會」第4 屆第11次理事會會議參之一點「
    上次會議決議案執行情形」內容為「上次決議請工會正式行
    文台中市勞工處、漢翔公司、所有本會加入之上級工會說明
    爾後如有乙○○以理事長名義的發文皆不代表漢翔工會，至
    今還沒執行，請工會持續辦理。」且臨時動議第2 案內容為
    ：「提案人：丁○○理事。案由：製作工會行文用官章。說
    明：1.工會於97年6 月9 日第四屆第二次臨時理事會通過解
    除乙○○理事長職務。2.為了讓工會會務推動不受影響，在
    沒有產生新任理事長之前，工會對外行文暫時以『台中市漢
    翔航空工業股份有限公司產業工會』之官章行之。辦法：製
    作一顆『台中市漢翔航空工業股份有限公司產業工會』之官
    章。決議：1.照案通過。2.交總務組於8/15日前辦理完成。
    」；再衡之「漢翔工會」第4屆第12次理事會會議參之一點
   「 上次會議決議案執行情形」為「附帶決議：4-11（即第 4
    屆第11次）理事會會議紀錄參之一內容沒執行，要落實執行
    。」，且參之二點「工作報告」為「附帶決議2 ：針對臨時
    提案第二案內容工會總務組未於8/15日辦理製作產業工會之
    官章。為了不延宕正常會務之推動，改請工會儘速製作完成
    ，以順利推動會務。」等節，此分別有「漢翔工會」第4 屆
    第2 次臨時理事會會議紀錄影本、「漢翔工會」第4 屆第11
    次理事會會議紀錄影本及「漢翔工會」第4 屆第12次理事會
    會議紀錄影本在卷足參（見他字卷第25-27 頁、第30-39 頁
    ），且被告均有參加前開3 次理事會會議，此有「漢翔工會
    」第4 屆第2 次臨時理事會會議簽到簿影本、「漢翔工會」
    第4 屆第11次理事會會議簽到簿影本及「漢翔工會」第4 屆
    第12次理事會會議簽到簿影本附卷可憑。由是足認，被告既
    有參與上開3 次理事會會議，其對於上開理事會會議中，曾
    做成解任證人乙○○之理事長職務、製作『台中市漢翔航空
    工業股份有限公司產業工會』之對外行文官章、對外行文說
    明「爾後如有乙○○以理事長名義的發文皆不代表漢翔工會
    」等決議乙事，應當有所認識。縱被告客觀上有何刻製系爭
    條戳章、將系爭條戳章加蓋於系爭函文、或將系爭函文寄發
    各收文單位之行為，惟被告既係遵行上開理事會會議決議內
    容而為，即難任被告主觀上有何偽造印章、印文、私文書並
    行使之不法犯意存在。
  (四)至證人乙○○雖於本院審理時證稱：其認為應經過會員大會
    直接投票才能將其理事長之身分解職，理事會沒有權利解除
    理事長的職務，所以「漢翔工會」第4 屆第2 次臨時理事會
    會議決議將其解任是無效的決議，而「漢翔工會」第4 屆第
    11次理事會會議是會議散會之後，被告等人自行召開的會議
    ，且「漢翔工會」第4 屆第12次理事會會議應係流會等語（
    見本院99年1 月13日審判筆錄第8 頁、第28頁），惟就「漢
    翔工會」上開3 次理事會會議決議是否有效存在，實宜另循
    民事途徑加以爭執，並非本院所應審究之範圍，附此敘明。
五、綜上所述，本案依公訴人所提出之現有證據，尚無法積極證
    明被告確有公訴人所指之本案犯罪，亦即仍存有合理之可疑
    ，尚不足以使本院對被告形成有罪之確信，基於「罪證有疑
    ，利於被告」之證據法則，自應諭知被告為無罪之判決。
據上論斷，應依刑事訴訟法第301條第1項前段，判決如主文。
本案經檢察官胡宗鳴到庭執行職務。
中    華    民    國    99    年    1     月    29    日
                  刑事第十庭  審判長法  官  施慶鴻
                                    法  官  周莉菁
                                    法  官  簡婉倫
以上正本證明與原本無異。
如不服本判決應於收受判決後10日內向本院提出上訴書狀，並應
敘述具體理由；其未敘述上訴理由者，應於上訴期間屆滿後20日
內向本院補提理由書（均須按他造當事人之人數附繕本）「切勿
逕送上級法院」。
                                    書記官  許千士
中    華    民    國    99    年    1     月    29    日

司法院資訊處製作；財團法人民間司法改革基金會備份。
